臺灣高雄地方法院民事裁定　　　　　100年度消債更字第163號
聲　請　人　連素珠
上列當事人因消費者債務清理事件聲請更生，本院裁定如下：
    主  文
聲請人連素珠自民國一百年九月十三日下午四時起開始更生程序
。
命司法事務官進行本件更生程序。
    理  由
一、聲請意旨略以：聲請人即債務人連素珠前向金融機構辦理消
    費貸款、信用卡契約等致積欠有擔保及無擔保債務計新臺幣
    （下同）4,866,738 元，因無法清償債務，而於民國95年8
    月間依金融主管機關協調成立之中華民國銀行公會會員辦理
    消費金融案件無擔保債務協商機制，與各債權銀行達成分期
    還款協議，同意自95年5 月起分140 期，並於每月以38,713
    元依各債權銀行債權金額比例清償各項債務至全部清償為止
    ，惟因業績下滑致收入減少，尚須支付本人及母親扶養費後
    ，已不足繳納協商金額，故無法繼續繳納協商金額，而於97
    年7 月間毀諾，是聲請人未依前開分期還款協議繼續履行，
    乃不可歸責於聲請人之事由所致，而聲請人現已不能清償債
    務，復未經法院裁定開始清算程序或宣告破產，爰依法聲請
    准予裁定更生等語。
二、按「債務人不能清償債務或有不能清償之虞者，得依本條例
    所定更生或清算程序，清理其債務。」、「債務人與金融機
    構協商成立者，不得聲請更生或清算，但因不可歸責於己之
    事由，致履行顯有重大困難者，不在此限。」、「本條例施
    行前，債務人依金融主管機關協調成立之中華民國銀行公會
    會員辦理消費金融案件無擔保債務協商機制與金融機構成立
    之協商，準用前項之規定。」，消費者債務清理條例第3 條
    、第151 條第5 項、第6 項分別定有明文。所謂「不可歸責
    於己之事由」，原則上係指客觀上聲請人有收支狀況之變動
    ，諸如物價上漲、家屬患病等導致支出增加，或因意外、病
    痛無法工作、僱用之公司倒閉或裁員、減薪等以致收入減少
    等情；又縱使財產及收支狀況無甚變動，但因協商時居於劣
    勢，未能實質協議，僅為爭取利息減少及分期清償之些許優
    惠，勉予允諾，惟其財產及收入客觀上難以如期履行之情形
    ，亦應認該當。債務人雖因不可歸責之原因致不能履行協商
    條件，仍應符合「不能清償或有不能清償之虞」法定要件，
    亦即應綜合債務人之財產、信用、收支與其所負全部債務等
    狀況，評估其是否仍有償債能力，或即使仍得勉力清償，但
    是否因年紀已長、身罹疾患、工作條件不佳或其他相類似之
    因素，可預期足以影響日後基本生活之維持，而有不能清償
    之虞等情，為其判斷之準據。
三、經查：
  (一)聲請人前向各金融機構辦理消費貸款、信用卡契約致積欠有
    擔保及無擔保債務4,866,738 元，而於95年間曾依「中華民
    國銀行公會會員辦理消費金融案件無擔保債務協商機制」與
    最大債權銀行香港上海匯豐銀行（下稱匯豐銀行）辦理協商
    而與各債權人達成分期還款協議，同意自95年5 月起分140
    期，並於每月10日以38,713元依各債權銀行債權金額比例清
    償各項債務至全部清償為止，而聲請人於協商成立後，僅繳
    納27期後即於97年7 月間已毀諾未依約履行等情，此有協議
    書暨無擔保還款計劃書、財團法人金融聯合徵信中心前置協
    商專用債權人清冊、匯豐銀行陳報狀等在卷可稽（卷第19頁
    至24頁、第25頁至27頁、第146 頁至152 頁），堪認屬實。
  (二)聲請人現任職於國票綜合證券股份有限公司，名下有4 筆投
    資財產價值約為64,920元，95年度至99年度均申報所得平均
    每月收入分別為59,228元、54,818元、44,720元、11,572元
    、24,246元，勞工保險投保薪資額為27,600元，據其所提10
    0 年度1 月至6 月薪資獎金明細表所得之每月薪資、獎金，
    加計年終獎金換算平均每月所得2,750 元後，其每月收入為
    36,336元等情，此有綜合所得稅各類所得資料清單、財產歸
    屬清單、勞工保險投保資料表、薪資獎金明細表單等附卷可
    證（卷第33頁至35頁、第107 頁至109 頁、第30頁至31頁、
    142 頁），則以97年度申報所得平均每月44,720元為核算其
    毀諾當時之收入標準，另以聲請人所提出100 年度之薪資單
    平均每月收入36,336元為核算其現在償債能力之基礎，較能
    反映真實收入狀況。
  (三)支出部分，聲請人主張扶養母親乙節，按直系血親相互間，
    互負扶養之義務，第1116條之1 定有明文。查聲請人之母連
    楊小為4 年生，共有7 名子女，97年度及98年度均無申報所
    得資料，此有戶籍謄本、家族系統表、綜合所得稅各類所得
    資料清單、財產歸屬清單在卷可參（卷第131 頁、第132 頁
    、第133 頁至136 頁），堪認其母親確屬不能維持生活而需
    聲請人扶養；扶養費用部分，參照民法第1118、1119條規定
    ，其負扶養義務之程度，亦應考量其目前身負債務之窘境，
    所負擔之扶養義務能力，自非比一般，是99年度綜合所得稅
    70 歲 以上受扶養人每人免稅額123,000 元計算，則聲請人
    每月應負擔之扶養費用為1,464 元【123,000 ÷12÷7=1,46
    4 】，則聲請人主張每月負擔母親扶養費1,000 元，與上開
    數額相當，應屬相當。至聲請人個人日常生活必要費用部分
    ，審酌聲請人負債之現況，基於社會經濟活動之互賴及誠信
    ，該日常生活所需費用，自應節制開支，不得有超越一般人
    最低生活標準之享受，否則反失衡平，本院參酌內政部社會
    司所公告歷年最低生活費標準，97年度高雄市每人每月最低
    生活費標準為10,991元；100 年度高雄市7 月份每人每月最
    低生活費標準為11,146元，則聲請人每月最低生活費除有特
    殊情形並有證據證明者外，自宜以此為度，始得認係必要支
    出。
  (四)綜上所述，聲請人97年間因業績下滑收入減少，尚須支付個
    人每月必要生活支出及扶養母親扶養費後，僅餘32,729元可
    供清償債務【計算式：44,720－10,991－1,000 ＝32,729】
    ，即已不足繳納協商之金額38,713元，因此，聲請人無法依
    協議繼續償還，既係因客觀收入不足支付所致，非因協議後
    故有浪費或其他不利償還之行為，應認已盡相當之償還誠意
    ，實有不可歸責於聲請人之事由，致履行顯有重大困難。又
    依聲請人目前每月收入36,336元為核算基礎，扣除其本人每
    月必要支出11,146元及母親扶養費1,000 元後，僅餘25,303
    元【計算式：36,336－11,146－1,000 ＝25,303】，而聲請
    人目前負債總額為4,866,738 元，如以其所有投資財產依公
    告現值64,920元換價清償上開債務後，剩餘債務為4,801,81
    8 元【計算式：4,866,738 －64,920＝4,801,818 】，以上
    開餘額按月攤還結果，如不計利息，約15年期間始能清償完
    畢，如加計利息負擔，其還款年限顯然更長，有違消費者債
    務清理條例協助債務人重建更生之立法本意，堪認聲請人之
    債務大於財產，而有不能清償債務或有不能清償之虞之情事
    ，準此，上開償債年限將使聲請人生活長期陷入窘境，於其
    目前身心狀況俱有不良影響，自非允當。從而，聲請人主張
    已不能清償債務或有不能清償之虞，聲請本院准予更生，依
    所舉事證及本院調查結果，即無不合。
四、末按「法院開始更生程序之裁定，應載明其年、月、日、時
    ，並即時發生效力。」、「法院裁定開始更生或清算程序後
    ，得命司法事務官進行更生或清算程序，必要時得選任律師
    、會計師或其他適當之自然人或法人一人為監督人或管理人
    。」，消費者債務清理條例第45條第1項、第16條第1項分別
    定有明文。本件聲請人其目前收入及財產狀況，不能履行債
    務，依聲請人其目前收入及財產狀況，未償之債務亦屬不能
    清償，有如上述。此外，復查無聲請人有消費者債務清理條
    例第46條各款所定駁回更生聲請等事由，有本院民事紀錄科
    查詢表及臺灣高等法院被告前案紀錄表在卷可憑。從而，聲
    請人聲請更生，洵屬有據，應予准許，爰命司法事務官進行
    本件更生程序。
五、依消費者債務清理條例第11條第1項、第45條第1項、第16
    條第1項，裁定如主文。
中    華    民    國   100  年    9     月    13    日
                      民事庭  法  官  邱泰錄
以上正本證明與原本無異。
本裁定已於100 年9 月9 日下午4 時公告。
本件不得抗告。
中    華    民    國   100  年    9     月    13    日
                              書記官  梁竫